ACORDAO-COMPLETO-2351462

ACÓRDÃO 2441/2019 ATA 39/2019 - PLENÁRIO

VISTOS, relatados e discutidos estes autos de representação sobre supostas irregularidades na execução do Termo de Compromisso 10.217/2014, firmado entre o Fundo Nacional de Desenvolvimento da Educação e o Município de Itaporã/MS, no âmbito do Programa de Aceleração do Crescimento (PAC 2) , para construção de quadra poliesportiva coberta em escola da localidade;
ACORDAM os Ministros do Tribunal de Contas da União, reunidos em sessão do Plenário, diante das razões expostas pelo relator, em: 
9.1. considerar improcedente a representação;
9.2. revogar a medida cautelar adotada nestes autos, por meio do item 9.2 do Acórdão 378/2018-TCU-Plenário;
9.3. determinar ao Fundo Nacional de Desenvolvimento da Educação, com fulcro no art. 43, inciso I, da Lei 8.443/1992 c/c art. 250, inciso II, do Regimento Interno do TCU, que avalie a oportunidade e conveniência de dar continuidade à execução do Termo de Compromisso 10.217/2014, haja vista o estágio atual da obra e os custos necessários para sua conclusão, e verifique, quando da análise da prestação de contas e dos respectivos comprovantes das despesas, a regular execução do objeto e a observância, pelo Município de Itaporã/MS, das normas que regulamentam as contratações e as despesas realizadas com recursos oriundos da União;
9.4. dar ciência desta deliberação ao Município de Itaporã/MS.

Representação sobre supostas irregularidades na execução de termo de compromisso que tinha por objeto a construção de quadra poliesportiva coberta em escola.

Município de Itaporã/MS.

3. Interessados/Responsáveis:
3.1. Interessado: Acosta Construtora Eireli (10.660.217/0001-81).

13.1. Ministros presentes: José Mucio Monteiro (Presidente), Walton Alencar Rodrigues (Relator), Augusto Nardes, Raimundo Carreiro, Bruno Dantas e Vital do Rêgo.
13.2. Ministro-Substituto convocado: Augusto Sherman Cavalcanti.
13.3. Ministros-Substitutos presentes: Marcos Bemquerer Costa e Weder de Oliveira.

WALTON ALENCAR RODRIGUES

Adoto, como relatório, a instrução da Secex-MS (peças 64-65) :
INTRODUÇÃO
Trata-se de representação formulada por equipe de fiscalização desta Unidade Técnica designada para realizar auditoria em obras financiadas por recursos federais transferidos a municípios no Estado de Mato Grosso do Sul (Fiscalis 290/2017) , a respeito de irregularidades verificadas no curso da fiscalização, as quais demandavam a adoção de providências imediatas por parte desta Corte de Contas com vistas a resguardar o erário até que o processo tivesse seu mérito apreciado.
2. A presente representação foi formada a partir de elementos extraídos do TC Processo 020.953/2017-8, no qual a fiscalização se encontra formalizada, e tem por objeto o Contrato 166/2014, firmado entre o Município de Itaporã/MS e a empresa Elvis Martins Correia Eireli EPP, atualmente denominada Acosta Construtora Eireli EPP, o qual é financiado por recursos federais oriundos do Programa de Aceleração do Crescimento - PAC 2, repassados por intermédio do Termo de Compromisso 10.217/2014, firmado entre o Fundo Nacional de Desenvolvimento da Educação (FNDE) e a aludida municipalidade, o qual, por sua vez, tem por objeto obra de construção de quadra poliesportiva coberta em escola da localidade.
HISTÓRICO
3. Os autos foram apreciados em sessão de 28/2 do corrente exercício, por intermédio do Acórdão 378/2018-TCU-Plenário, o qual, ratificando proposta da equipe de fiscalização (Peça 42) , adotou medida cautelar, nos termos a seguir reproduzidos (Peça 44) :
VISTOS, relatados e discutidos esta representação formulada por equipe de fiscalização da Secex/MS acerca de irregularidades ocorridas no Contrato 166/2014, firmado entre o Município de Itaporã/MS e a empresa Elvis Martins Correia Eireli, atualmente denominada Acosta Construtora Eireli EPP, no âmbito do Termo de Compromisso 10.217/2014, celebrado entre o Fundo Nacional de Desenvolvimento da Educação (FNDE) e o Município, cujo objeto é a construção de quadra poliesportiva coberta em escola da localidade;
ACORDAM os Ministros do Tribunal de Contas da União, reunidos em sessão do Plenário, com fundamento nos artigos 235 e 237, do Regimento Interno/TCU, e ante as razões expostas pelo Relator, em:
9.1. conhecer a presente representação;
9.2. determinar, cautelarmente, nos termos do artigo 276, caput, do RITCU:
9.2.1. ao Fundo Nacional de Desenvolvimento da Educação (FNDE) que se abstenha de liberar recursos financeiros ao Município de Itaporã/MS, no âmbito do Termo de Compromisso 10.217/2014, até ulterior deliberação deste Tribunal;
9.2.2. ao Município de Itaporã/MS que suspenda a execução do Contrato 166/2014 formalizado com a empresa Elvis Martins Correia Eireli, atualmente denominada Acosta Construtora Eireli EPP (CNPJ 10.660.217/0001-81) , abstendo-se de realizar pagamentos à referida pessoa jurídica até que este Tribunal decida sobre o mérito da presente representação;
4. Adicionalmente, em consonância com proposta da equipe representante, foi determinada a oitiva do Município de Itaporã/MS e da pessoa jurídica Acosta Construtora Eireli EPP, consoante subitens 9.3 e 9.4 da referida decisão:
9.3. determinar a oitiva, nos termos do artigo 276, § 3°, do RITCU, do Município de Itaporã/MS, para que se pronuncie, em até 15 (quinze) dias, a respeito da matéria objeto da presente representação, especialmente com relação às circunstâncias a seguir descritas, alertando-o quanto à possibilidade de o Tribunal vir a determinar a anulação do procedimento licitatório que resultou na contratação da empresa Elvis Martins Correia Eireli, atualmente denominada Acosta Construtora Eireli EPP (Tomada de Preços 11/2014) , e, por via de consequência, do contrato formalizado com a referida pessoa jurídica (Contrato 166/2014) , nos termos do artigo 49, § 2°, da Lei 8.666/93:
9.3.1. direcionamento da Tomada de Preços 11/2014, financiada por recursos oriundos do Termo de Compromisso 10.217/2014, firmado com o Fundo Nacional de Desenvolvimento da Educação, o qual tem por objeto a execução de obra de construção de quadra poliesportiva coberta com vestiários na Escola Municipal Salvador Ferreira Aguiar, devido à:
9.3.1.1. exigência, na fase de habilitação, de quantidade mínima de atestados de qualificação técnica (subitem 8.1.11 do edital) , em desacordo ao artigo 30, inc. II e § 1°, inc. I, da Lei 8.666/93, e à jurisprudência consolidada deste Tribunal, a qual aponta no sentido de que tal restrição fere o preceito constitucional da isonomia, pois desiguala injustamente concorrentes que apresentam as mesmas condições de qualificação técnica, uma vez que a capacidade técnica de realizar o objeto existe ou não, independentemente do número de vezes que tenha sido exercitada (Acórdãos 1.873/2015, 827/2014, 1.052/2012, 737/2012, 3.170/2011, 3.094/2011, 1.948/2011, 1.706/2007, 571/2006 e 1.937/2003, do Plenário) ; 
9.3.1.2. exigência, na fase de habilitação, de visita técnica ao local da obra (subitem 8.1.12 do edital) , em desacordo à orientação jurisprudencial consolidada desta Corte de Contas, a qual sinaliza que a vistoria ao local da obra somente deve ser exigida quando for imprescindível ao cumprimento adequado das obrigações contratuais, o que deve ser justificado e demonstrado pela Administração no processo de licitação, devendo o edital prever a possibilidade de substituição do atestado de visita técnica por declaração do responsável técnico de que possui pleno conhecimento do objeto (Acórdãos 866/2017, 212/2017, 2.672/2016, 2.126/2016, 1.447/2015, 372/2015, 234/2015, 2.826/2014 e 1.955/2014, do Plenário) ;
9.3.1.3. exigência de que a vistoria à obra fosse realizada, necessariamente, pelo profissional indicado como responsável técnico pelas licitantes (subitem 8.1.12.1 do edital) , em contrariedade ao entendimento consolidado no sentido de que a visita técnica, quando exigida, não deve sofrer condicionantes por parte da Administração que resultem em ônus desnecessário aos particulares e importem restrição injustificada à competitividade do certame, podendo ser realizada por qualquer preposto da licitante, desde que possua conhecimento técnico suficiente para tanto, ou até mesmo ser terceirizada para profissional competente, a fim de ser ampliada a competitividade do procedimento licitatório (Acórdãos 4.991/2017, 2.416/2017, 2.672/2016, 1.447/2015, 373/2015, 234/2015, 2.913/2014 e 2.826/2014, do Plenário) ;
9.3.1.4. ausência de exigência de comprovação da capacidade técnico-operacional das licitantes, em desacordo ao art. 30, inc. II e § 1°, da Lei 8.666/93, tendo em vista que os atestados exigidos no subitem 8.1.11 do edital do certame referiam-se, exclusivamente, à demonstração da capacitação técnico-profissional, ou seja, do profissional indicado como responsável técnico pela execução da obra, a qual não se confunde com a capacitação técnico-operacional (Acórdão 2208/2016-TCU-Plenário) ;
9.3.1.5. habilitação da empresa Elvis Martins Correia Eireli, atualmente denominada Acosta Construtora Eireli EPP, sem que houvesse a demonstração da capacitação técnico-profissional exigida no subitem 8.1.11 do instrumento convocatório, em desacordo art. 30, inc. II, e § 1°, inc. I, da Lei 8.666/93, e ao princípio da vinculação ao instrumento convocatório, previsto no art. 3°, caput, e no art. 41, caput, do referido diploma legal, posto que os atestados apresentados em nome de Aline da Silva Neves (CPF XXX.215.531-XX) , arquiteta contratada pela empresa adjudicatária em 20/1/2014 como responsável técnica, demonstravam responsabilidade pela execução de serviços de natureza distinta e complexidade inferior ao objeto licitado, não havendo, portanto, possibilidade de assumi-los como similares, uma vez que tais serviços possuem objetivos e procedimentos distintos daqueles para os quais se demonstrou a experiência anterior da profissional;
9.3.2. contratação da empresa Elvis Martins Correia Eireli, atualmente denominada Acosta Construtora Eireli EPP, pessoa jurídica vinculada ao então Gerente de Obras da Prefeitura do Município de Itaporã/MS, Alessandro Tobias (CPF 596.218.421.15) , em desacordo ao princípio da moralidade administrativa, previsto no artigo 37, caput, da CF/1988, a qual apresenta indícios de se tratar de "empresa de fachada", a seguir elencados:
9.3.2.1. inexistência física da empresa no atual endereço constante do contrato social;
9.3.2.2. ausência de empregados registrados de 2009 a 2013, somente vindo a apresentar um vínculo empregatício nos exercícios de 2014 e 2015, o qual corresponde à contratação da arquiteta Aline da Silva Neves (CPF XXX.215.531-XX) como responsável técnica da empresa (20/1/2014 a 30/7/2015) , realizada de forma a viabilizar sua participação na licitação objeto da presente representação;
9.3.2.3. ausência de atividade operacional, não operacional, financeira ou patrimonial por parte da pessoa jurídica durante o exercício de 2013, ano anterior à licitação promovida pelo Município de Itaporã/MS, conforme observado em documento apresentado na fase de habilitação do certame (Declaração Simplificada de Pessoa Jurídica 2014 [ano-base 2013]) , mediante o qual se certifica que a licitante permanecera inativa durante o exercício de 2013;
9.3.2.4. utilização de interpostas pessoas na administração da pessoa jurídica ("laranjas") , devido à incompatibilidade entre as funções exercidas por seus administradores (Luiz Carlos Acosta, CPF XXX.880.681-XX, e João Augusto Martinkoski, CPF XXX.897.601-XX) em outras pessoas jurídicas com a atividade econômica supostamente desenvolvida pela empresa (obras de alvenaria) ;
9.3.2.5. vícios de representação da pessoa jurídica em atos praticados no decorrer da execução do Contrato 166/2014, por parte de Elvis Martins Correia (CPF XXX.242.331-XX) e Erivelto Acosta (CPF XXX.436.101-XX) , irmão de Luiz Carlos Acosta, ambos ex-administradores da empresa;
9.4. determinar, nos termos do artigo 250, inciso V, do RITCU, a oitiva da empresa Acosta Construtora Eireli EPP (CNPJ 10.660.217/0001-81) , para, no prazo de 15 (quinze) dias, querendo, manifestar-se sobre os fatos apontados na presente representação, alertando-a quanto à possibilidade de o Tribunal vir a determinar a anulação do procedimento licitatório que resultou na sua contratação (Tomada de Preços 11/2014) e, por via de consequência, do contrato com ela formalizado (Contrato 166/2014) , nos termos do artigo 49, § 2°, da Lei 8.666/93;
5. Efetivadas as comunicações processuais determinadas na decisão em epígrafe, vieram aos autos as manifestações juntadas às Peças 54 e 55 (FNDE) , 56 (Município de Itaporã/MS) e 57 e 60 (Acosta Construtora Eireli EPP) , as quais passam a ser examinadas a seguir.
6. Registre-se, por oportuno, que as tentativas de notificação da empresa Acosta Construtora Eireli EPP, via correios, restaram frustradas, conforme se observa nos documentos juntados às Peças 52 e 59, sendo o atual procurador da pessoa jurídica, Erivelto Acosta, notificado pessoalmente por ocasião de seu comparecimento a esta Unidade Técnica em 16/3/2018 (Peça 50) .
EXAME TÉCNICO
7. De acordo com o comando do subitem 9.2.1 do Acórdão 378/2018-TCU-Plenário, foi determinado ao FNDE que se abstivesse de liberar recursos financeiros ao Município de ItaporãMS, vinculados ao Termo de Compromisso 10.217/2014, até ulterior deliberação deste Tribunal, o qual, em suas manifestações (Peças 54 e 55) , limitou-se a informar ter tomado ciência da determinação em epígrafe e ter providenciado restrição no Sistema de Monitoramento, Execução e Controle (SIMEC) , a fim de bloquear eventual solicitação de liberação de recursos.
8. De seu turno, o Município de Itaporã/MS, ouvido em sede de oitiva determinada no subitem 9.3 da decisão adotada nos autos, por intermédio de expediente juntado à Peça 56, informou que a obra objeto da presente representação foi licitada e iniciada pela administração anterior (2013-2016) e que, atualmente, encontra-se com execução física de 55,59%, sem restrições e inconformidades que possam vir a prejudicar a continuidade de sua execução.
9. Nessas condições, noticia que a empresa contratada teria reiniciado a obra em 18/8/2017 mediante a execução de serviços de reboco e assentamentos dos cobogós (elementos vazados) e terraplanagem, conforme fotografias anexas a sua manifestação (Peça 56, p. 9/12) .
10. Não obstante, ciente da determinação expedida por esta Corte de Contas, a municipalidade deixou de efetuar o pagamento correspondente a serviços executados no início do presente exercício, encontrando-se suspensa a execução do empreendimento.
11. Por sua vez, a empresa Acosta Construtora Eireli EPP, ouvida em sede de oitiva na condição de terceira interessada, de acordo com o subitem 9.4 da retromencionada decisão, representada por seu titular, João Augusto Martinkoski, e seu atual procurador, Erivelto Acosta (procuração juntada à Peça 58) , buscou esclarecer, em sua manifestação (Peças 57 e 60) , os fatos apontados na presente representação que indicariam se tratar de "empresa de fachada".
12. Aduz, inicialmente, tratar-se de empresa familiar, adquirida por Luiz Carlos Acosta, o qual, devido a motivos de saúde, transferiu a titularidade da pessoa jurídica a João Augusto Martinkoski, enteado de Erivelto Acosta, atual procurador da empresa e irmão de Luiz Carlos Acosta.
13. Com relação à inexistência física da pessoa jurídica no endereço informado em seu ato de constituição, informou que devido a dificuldades financeiras experimentadas nos exercícios de 2016 e 2017 optou-se pela mudança da sede comercial da empresa para o endereço residencial de seus representantes, esclarecendo que, por ocasião da vistoria realizada pela equipe de auditoria em agosto/2017, a sala comercial anteriormente utilizada já se encontrava desocupada, conforme documentos anexos.
14. De seu turno, no que pertine à execução da obra contratada junto ao Município de Itaporã/MS, relata terem sido sanadas pendências técnicas e documentais junto ao FNDE, o que teria possibilitado o reinício da liberação dos recursos financeiros necessários à conclusão do empreendimento. Ressalta a circunstância de a obra estar sendo executada pela própria pessoa jurídica e não por terceiros.
15. Informa que em 14/3/2018 teria sido formalizada a oitiva medição da obra, a qual importaria em pagamento de R$ 25.746,06 (vinte e cinco mil, setecentos e quarenta e seis reais e seis centavos) , o qual, por sua vez, não foi efetuado em acatamento à determinação cautelar expedida por esta Corte de Contas.
16. No caso, esclareceu que diante de tal situação, "... a empresa retirou trabalhadores, máquinas, andaimes e equipamentos, do canteiro de obra e aguarda, respeitosamente, uma decisão favorável à continuidade da obra, que proporcionará, continuar dando trabalho (sic) à várias pessoas e gerando recolhimento de impostos, na compra de materiais e na oferta de mão de obra qualificada, da referida obra", bem como que "... esta empresa, estava trabalhando com recursos calibrados e limitados e se propõe, (sic) à continuar, se subordinando, à esta nova metodologia, executando apenas o montante disponível, mensalmente. Caso, seja exigida, (sic) à acelerar, à aumentar o efetivo, à aumentar o volume de trabalho da obra, esta empresa está preparada, para responder à demanda, à qualquer momento (...) ".
17. Finaliza a manifestação juntada à Peça 57 alegando desconhecimento dos demais fatos objeto da presente representação, no que toca a atos praticados anteriormente ao ingresso dos atuais administradores da pessoa jurídica.
18. Em manifestação complementar (Peça 60) , buscou demonstrar, mediante a juntada de documentos e anotações relativos à obra, que os serviços faturados a partir da sétima medição do contrato foram, de fato, executados pela pessoa jurídica contratada. Nesse sentido, pontuou que "... os pagamentos, de mão de obra, foram feitos diretamente ao Sr. Claudinei Aparecido do Nascimento, mestre de obras, (sic) q por sua vez, repassou aos operários, contratados temporariamente, sem vínculo empregatício, por ser tratar de um período curto de execução, conforme determinado, pela prefeitura municipal, para que se realizasse serviços, dentro da disponibilidade em caixa do município e (sic) tb obedecendo, ao teto do valor repassado pelo FNDE/MEC, para aquela etapa".  
19. Como se observa a partir das manifestações do Município de Itaporã/MS e da empresa Acosta Construtora Eireli EPP, não foram esclarecidas as irregularidades observadas na licitação que deu ensejo à contratação da referida pessoa jurídica (Tomada de Preços 11/2014) , objeto da oitiva determinada no subitem 9.3.1 da decisão adotada nos autos, as quais apontam para o direcionamento do certame à contratação da referida empresa. Com efeito, tais fatos, levados a efeito pela administração municipal anterior (2013-2016) , sequer foram mencionados na manifestação da municipalidade. 
20. Nesse sentido, cabe esclarecer terem sido identificados por ocasião do processamento do certame os seguintes indicativos de direcionamento:
a) exigência, na fase de habilitação, de quantidade mínima de atestados de qualificação técnica;
b) exigência, na fase de habilitação, de visita técnica ao local da obra, a qual deveria ser realizada, necessariamente, pelo profissional indicado como responsável técnico pelas licitantes;
c) ausência de exigência de comprovação da capacidade técnico-operacional das licitantes;
d) habilitação da empresa adjudicatária sem que houvesse a demonstração da capacitação técnico-profissional exigida no subitem 8.1.11 do instrumento convocatório.
21. No caso, remete-se ao exame constante dos parágrafos 35/54 da instrução à Peça 42, ratificado por ocasião da adoção do Acórdão 378/2018-TCU-Plenário, oportunidade na qual foi demonstrada a incompatibilidade entre tais exigências e a Lei 8.666/93, assim como em relação à jurisprudência consolidada deste Tribunal.
22. Adicionalmente ao direcionamento do certame, identificou-se a existência de possível situação de conflito de interesses entre a pessoa jurídica adjudicatária e a Administração do Município de Itaporã/MS, tendo em vista que o então Gerente de Obras municipal, Alessandro Tobias, ingresso nos quadros do município em 6/1/2014, integrou o quadro societário da empresa em questão, à época denominada "AEA - Construtora e Prestação de Serviços Ltda." até 10/1/2014.
23. Inclusive, pesquisas em sistemas de informação não lograram êxito em identificar outras contratações da referida empresa junto à Administração Pública, demonstrando dessa forma que, somente após a saída do sócio Alessandro Tobias e de seu ingresso nos quadros da Administração do Município de Itaporã/MS, a pessoa jurídica veio a ser contratada pela Administração Pública.
24. Tais circunstâncias indicam, portanto, que a licitação em exame não se tratou de certame competitivo, mas sim previamente direcionado à contratação da referida empresa, o que é corroborado pela participação isolada da pessoa jurídica, a qual, aliás, ofereceu proposta em valor bastante próximo (R$ 508.984,31) ao disponível para a contratação (R$ 509.752,30) , demonstrando, dessa forma, que antevia a ausência de demais concorrentes no procedimento licitatório.
25. Por sua vez, com relação à execução da obra, cabe ressaltar que o instrumento contratual (Contrato 166/2014) , formalizado em 1/7/2014 no valor de R$ 508.984,31 (quinhentos e oito mil, novecentos e oitenta e quatro reais e trinta e um centavos) , com vigência de 15 (quinze) meses, foi objeto de três aditamentos, sendo o mais recente formalizado em 28/9/2017 (3° Termo Aditivo) , de forma a estender sua vigência até 1/10/2018 (Peça 31) .
26.	A ordem de serviço, de seu turno, foi expedida em 18/8/2014, sendo recebida na mesma data pela contratada (Peça 14, p. 9, e Peça 16, p. 6/11) .
27. No período compreendido entre setembro/2014 e setembro/2017 foram realizadas sete medições na obra, resultando em pagamentos no montante de R$ 273.152,60 (duzentos e setenta e três mil, cento e cinquenta e dois reais e sessenta centavos) , correspondente a 53,67% do valor do contrato, cuja execução financeira é a seguir demonstrada (Peça 18, p. 17/30, e Peças 19/20) :
	Medição
	Período
	Valor (R$) 
	Data Pgto.
	Acumulado (R$) 
	Execução Financeira (%) 

	1ª
	18/8 a 19/9/2014
	19.875,07
	2/10/2014
	19.875,07
	3,90

	2ª
	20/9 a 22/10/2014
	67.395,91
	30/10/2014
	87.270,97
	17,15

	3ª
	23/10 a 28/11/2014
	22.719,10
	19/12/2014
	109.990,07
	21,61

	4ª
	29/11/2014 a 8/4/2015
	40.170,84
	17/4/2015
	150.160,91
	29,50

	5ª
	9/4 a 9/6/2015
	41.211,96
	7/7/2015
	191.372,87
	37,60

	6ª
	9/6 a 8/12/2015
	65.865,72
	17/12/2015
	257.238,59
	50,54

	7ª
	9/12/2015 a 19/9/2017
	15.914,00
	9/10/2017
	273.152,59
	53,67

28. O objeto foi contratado na gestão de Wallas Gonçalves Milfont, correspondente ao período 2013-2016, responsável por autorizar os pagamentos à contratada, sendo que o último pagamento, referente à sétima medição da obra, ocorreu na gestão do atual mandatário, Marcos Antônio Pacco, iniciada em 2017.
29. Como se observa a partir do exame da execução financeira do empreendimento, pode-se dividir a execução da obra em duas etapas bem delineadas. A primeira compreende o período de agosto/2014 a dezembro/2015 (1ª a 6ª medição) , correspondente ao período de gestão de Wallas Gonçalves Milfont, oportunidade na qual foi faturado o montante de R$ 257.238,59 (duzentos e cinquenta e sete mil, duzentos e trinta e oito reais e cinquenta e nove centavos) , equivalente a 50,54% do valor contratual; já a segunda etapa corresponde à execução dos serviços faturados por intermédio da sétima medição, executados em agosto e setembro/2017, a qual marca o reinício da execução do empreendimento, o qual permaneceu paralisado durante o exercício de 2016 e boa parte do exercício subsequente, no qual se iniciou a gestão do atual mandatário Marcos Antônio Pacco. 
30. Inclusive, constata-se que o término da primeira etapa da obra coincide com a alteração observada na administração da empresa contratada, tendo em vista que Elvis Martins Correia, então titular e sócio constituinte da pessoa jurídica, retirou-se em 25/11/2015 dos quadros da empresa, sendo substituído por Luiz Carlos Acosta, alterando-se a razão social da pessoa jurídica, então denominada "Elvis Martins Correia Eireli EPP" para "Acosta Construtora Eireli EPP", assim como o seu domicílio, de Rio Brilhante/MS, localidade na qual foi constituída, para o Município de Itaporã/MS, o qual correspondia, na realidade, ao endereço residencial de Luiz Carlos Acosta, conforme consignado no instrumento de alteração contratual (Peça 30, p. 29/33) .
31. Outrossim, de acordo com a manifestação da empresa, em março do corrente exercício foi formalizada a oitiva medição da obra (Peça 60, p. 10/15) , a qual importaria em pagamento de R$ 25.746,06 (vinte e cinco mil, setecentos e quarenta e seis reais e seis centavos) , o que elevaria a execução financeira contratual para 58,72%. Conforme exposto anteriormente, o pagamento não foi efetivado devido à suspensão cautelar da execução do contrato determinada no subitem 9.2.2 do Acórdão 378/2018-TCU-Plenário.
32. Embora tenha sido identificado descompasso entre a execução física e a financeira da obra até a quinta medição (v. parágrafo 10 da instrução à Peça 42) , vistoria realizada por empresa credenciada pelo FNDE em 8/11/2016, ocasião na qual o empreendimento se encontrava paralisado, atestou a execução física de 55,17% da obra (Peça 26, p. 27/32) , o que indica, portanto, ter sido superado o descompasso anteriormente verificado e, inclusive, corrobora a manifestação da pessoa jurídica contratada ao asseverar que a obra "encontra-se com o cronograma físico, à frente do financeiro".
33. Entretanto, ainda que o empreendimento não apresente, atualmente, descompasso físico-financeiro, foram identificados elementos que indicariam que a pessoa jurídica contratada tratar-se-ia de empresa instrumentária, ou seja, "empresa de fachada", fisicamente inexistente, utilizada para propiciar o desvio dos recursos investidos na obra. Nesse sentido, foram apontados os seguintes indícios, objeto de oitiva determinada no subitem 9.3.2 da decisão adotada nos autos:
a) inexistência física da empresa no atual endereço constante de seu instrumento constitutivo;
b) ausência de empregados registrados de 2009 a 2013, somente vindo a apresentar um vínculo empregatício nos exercícios de 2014 e 2015, o qual corresponde à contratação da arquiteta Aline da Silva Neves como responsável técnica da empresa (20/1/2014 a 30/7/2015) , realizada de forma a viabilizar sua participação na licitação objeto da presente representação;
c) ausência de atividade operacional, não operacional, financeira ou patrimonial por parte da pessoa jurídica durante o exercício de 2013, ano anterior à licitação promovida pelo Município de Itaporã/MS, conforme observado em documento apresentado na fase de habilitação do certame (Declaração Simplificada de Pessoa Jurídica 2014 [ano-base 2013]) , mediante o qual se certifica que a licitante permanecera inativa durante o exercício de 2013;
d) utilização de interpostas pessoas na administração da pessoa jurídica ("laranjas") , devido à incompatibilidade entre as funções exercidas por seus administradores (Luiz Carlos Acosta e João Augusto Martinkoski) em outras pessoas jurídicas com a atividade econômica supostamente desenvolvida pela empresa (obras de alvenaria) ;
e) vícios de representação da pessoa jurídica em atos praticados no decorrer da execução do Contrato 166/2014, por parte de Elvis Martins Correia e Erivelto Acosta, irmão de Luiz Carlos Acosta, ambos ex-administradores da empresa.
34. Passa-se, portanto, ao exame das manifestações das partes.  
35. Como visto, a manifestação do Município de Itaporã/MS sequer tangenciou tais aspectos da oitiva, ao passo que a da empresa Acosta Construtora Aurora Eireli EPP trouxe luz à parte dos elementos indiciários observados na fiscalização.
36. Inicialmente, com relação à inexistência física da empresa (subitem 9.3.2.1 do Acórdão 378/2018-TCU-Plenário) , convém esclarecer que em 29/8/2017 foi constatado, em vistoria realizada pela equipe de auditoria no curso da fiscalização, que o endereço indicado no ato de constituição da pessoa jurídica se encontrava deserto, ocasião na qual foram efetuados os registros fotográficos a seguir:
Figura 1 - Endereço da empresa Acosta Construtora Eireli EPP (Av. Tamandaré, 1.414, sala 3, Vila Planalto, Campo Grande/MS) . Fotografias registradas pela equipe de auditoria em 29/8/2017.
37. De acordo com informações fornecidas à equipe por demais locatários do conjunto comercial, há alguns meses a sala ocupada pela empresa Acosta Construtora Eireli EPP (sala 3) se encontrava vazia. Foi comentado que a empresa possuía um casal como funcionários e que teria sido presenciada a retirada dos móveis do local.
38. Em sua manifestação, os atuais representantes da empresa esclareceram que, por ocasião da vistoria, a sala anteriormente utilizada como endereço comercial da pessoa jurídica já havia sido desocupada, o que corrobora as informações obtidas na vistoria. Adicionalmente, foi informado que a empresa atualmente se encontra localizada, provisoriamente, no endereço residencial de seus titulares (R. São Luís, 375, Jd. Imá, Campo Grande/MS) , circunstância evidenciada por meio dos documentos juntados à Peça 57, p. 7/10.
39. Inclusive, a imagem a seguir confirma efetivamente tratar-se de endereço residencial:
Figura 2 - R. São Luís, 375, Jd. Imá, Campo Grande/MS. Imagem obtida com a utilização da ferramenta Google Street View (capturada em outubro/2011) .
40. Ademais, a partir da manifestação da empresa, foi elucidada a vinculação entre Erivelto Acosta e João Augusto Martinkoski, atuais procurador e titular da pessoa jurídica, respectivamente. No caso, constatou-se que João Augusto Martinkoski é filho de Tânia Regina Souto de Moraes, a qual, por sua vez, seria companheira de Erivelto Acosta, todos residentes e domiciliados no endereço informado no parágrafo antecedente, conforme evidenciado por intermédio dos documentos juntados à Peça 57, p. 7/10, embora a Base CPF apresente endereço diverso para Erivelto Acosta, o qual, por sua vez, é irmão de Luiz Carlos Acosta, titular da pessoa jurídica de 25/11/2015 a 6/9/2016 (Peça 61) .
41. Nessas condições, ainda que as funções exercidas por Luiz Carlos Acosta e João Augusto Martinkoski em outras pessoas jurídicas indiquem que não seriam os administradores de fato da empresa Acosta Construtora Eireli EPP (v. parágrafos 63/64 da instrução à Peça 42) , circunstância reforçada pelo teor das procurações outorgadas a Erivelto Acosta em 18/4/2016 e 25/9/2017, mediante a qual lhe foram concedidos amplos poderes de administração da pessoa jurídica (Peça 30, p. 37/39, e Peça 60) , perde relevo o indício de que tratar-se-iam de "laranjas", considerado, sob esse aspecto, não ter sido identificado nenhum ato tendente a ocultar a efetiva atuação de Erivelto Acosta como administrador da empresa (subitem 9.3.2.4 do Acórdão 378/2018-TCU-Plenário) .  
42. Na mesma linha, não mais subsiste, ao menos em parte, eventuais vícios de representação da pessoa jurídica em atos praticados no decorrer da execução do Contrato 166/2014, por parte de Erivelto Acosta (subitem 9.3.2.5 do Acórdão 378/2018-TCU-Plenário) .
43. Nesse sentido, após ingressar como titular da pessoa jurídica em 25/11/2015, Luiz Carlos Acosta outorgou, em 18/4/2016, poderes de administração da empresa a seu irmão, Erivelto Acosta, sendo a procuração posteriormente revogada em 8/9/2016.
44. Não obstante, foram identificados atos de representação da pessoa jurídica praticados por Erivelto Acosta em período posterior à revogação de seus poderes de administração, a saber (Peça 16, p. 24 e 28/29, Peça 20, p. 15/17, e Peça 31) :
	Data
	Objeto

	27/9/2016
	Requerimento de aditamento de prazo

	29/9/2016
	Formalização do 2° Termo Aditivo ao Contrato 166/2014

	19/9/2017
	Formalização da 7ª medição ao Contrato 166/2014

	28/9/2017
	Formalização do 3° Termo Aditivo ao Contrato 166/2014

45. Entretanto, como se observa no documento juntado à Peça 58, em 25/9/2017 João Augusto Martinkoski, atual titular da pessoa jurídica, outorgou nova procuração a Erivelto Acosta, legitimando, dessa forma, a formalização do 3° Termo Aditivo ao Contrato 166/2014, não havendo que se falar, portanto, em vício de representação na prática de tal ato.
46. Com relação aos demais atos praticados por Erivelto Acosta, discriminados no quadro precedente, é forçoso reconhecer que não detinha poderes para praticá-los, tendo em vista que entre 8/9/2016 e 24/9/2017 não possuía mandato que os legitimasse; por outro lado, esclarecida a vinculação entre o atual procurador e o titular da pessoa jurídica e não tendo sido identificado nenhum ato tendente a ocultar a efetiva atuação de Erivelto Acosta como administrador da empresa, considera-se a impropriedade como falta de natureza meramente formal, considerando, sob esse aspecto, que a prática de tais atos era estritamente necessária à continuidade da execução do empreendimento. 
47. Por sua vez, com relação à ausência de empregados vinculados à pessoa jurídica (subitem 9.3.2.2 do Acórdão 378/2018-TCU-Plenário) , identificou-se que, desde sua constituição, em 2009, a empresa somente apresentou um vínculo empregatício, o qual corresponde à contratação da arquiteta Aline da Silva Neves como responsável técnica da empresa (20/1/2014 a 30/7/2015) , realizada de forma a viabilizar sua participação na licitação objeto da presente representação (Peças 32 e 34) .
48. Inclusive, mesmo no exercício de 2017, no qual a obra foi reiniciada, a pessoa jurídica deixou de vincular empregados na Relação Anual de Informações Sociais (RAIS) , o que indicaria a possibilidade de que os serviços executados entre agosto e setembro daquele exercício, faturados por intermédio da sétima medição do contrato, não teriam sido realizados pela empresa contatada (Peça 62) .
49. Não obstante, a parte, mediante manifestação complementar juntada à Peça 60 dos autos, buscou evidenciar, por intermédio dos meios disponíveis, materializados em recibos e anotações relativos à execução da obra, a contratação de funcionários que teriam atuado na execução do empreendimento, embora sem a formalização de relação de emprego.
50. Nesse sentido, a pessoa jurídica teria contratado profissional para atuar como mestre de obras, a ele efetuando os pagamentos devidos pela prestação de serviço, o qual, por sua vez, teria repassado aos demais trabalhadores a respectiva parcela financeira correspondente à contraprestação laboral.
51. Sob esse aspecto, destaca-se recibo emitido à empresa Acosta Construtora Eireli EPP no valor de R$ 11.050,00 (onze mil e cinquenta reais) , formalizado em 9/3 do corrente exercício por Claudinei Aparecido Nascimento (CPF XXX.103.912-XX) , referente a "pagamento de mão de obra na execução de serviços na obra de quadra coberta de Itaporã".
52. Pesquisas realizadas nas bases de dados disponíveis indicam ser o profissional residente no Município de Campo Grande/MS e ter exercido a ocupação de "pedreiro" na pessoa jurídica Par Engenharia Ltda. EPP (CNPJ 07.869.911/0001-07) , sediada na referida localidade, entre julho/2006 e dezembro/2008 (Peça 63) .
53. Demais anotações apresentadas pela parte indicam que teriam atuado na execução da obra outros quatro profissionais, a saber: Caio Moraes, João Estevão e Luiz dos Santos, serventes, e Marcelo Vicente, pedreiro (Peça 60, p. 3/8) .
54. Como se observa nos documentos juntados aos autos, as anotações não apresentam o registro de inscrição no CPF dos referidos profissionais, os quais apresentam nomes considerados comuns, sujeitos à caracterização de homônimos. Não obstante, foram identificados registros de profissionais residentes no Estado de Mato Grosso do Sul que apresentam perfis compatíveis com o desempenho de serviços relacionados à execução de obras de alvenaria, os quais se encontram relacionados no Apêndice I a esta instrução.  
55. Outrossim, é forçoso reconhecer que houve avanços na execução física da obra desde a vistoria realizada no curso da fiscalização que originou a presente representação, conforme se observa na comparação entre os registros fotográficos efetuados pela equipe de auditoria e aqueles constantes das manifestações das partes:
Figura 3 - Situação da obra em vistoria realizada em setembro/2017 (esquerda) . Situação atual da obra em março/2018 (direita) .
56. Nessas condições, considerando o avanço na execução física do empreendimento, assim como que os demais documentos apresentados pela empresa Acosta Construtora Eireli EPP demonstram a existência de trabalhadores a ela vinculados, embora não por intermédio de relação de emprego formalmente constituída, o que se mostra compatível à situação tratada nos autos, tendo em vista que a obra não vem sendo executada de forma ininterrupta, conforme se extrai da manifestação da parte (Peça 60, p. 1) , circunstância que compromete a caracterização de habitualidade necessária à configuração de vínculo empregatício (art. 3°, caput, da CLT) , não mais subsistem os indícios de que os serviços executados a partir da sétima medição da obra (agosto e setembro/2017) não tenham sido realizados pela pessoa jurídica contratada.
57. Portanto, afastados os fundamentos que levaram à medida acautelatória adotada nos autos, encontra-se a cautelar em condições de ser revista, a teor do disposto no art. 276, § 5º, do RITCU, propugnando-se, desde logo, pela sua revogação, de forma a possibilitar a continuidade do fluxo de recursos financeiros necessário à conclusão do empreendimento.
58. Outrossim, ainda que se considere que as ilegalidades observadas no processamento da licitação seriam aptas a dar causa à anulação do certame e, por via de consequência, do contrato dela decorrente, nos termos do artigo 49, § 2°, da Lei 8.666/93, é pacífica a jurisprudência do TCU no sentido de admitir, em caráter excepcional, a continuidade da execução do contrato, caso as circunstâncias desaconselhem sua invalidação em razão da prevalência do atendimento ao interesse público. Nesse sentido, entre outras decisões: Acórdãos 3.361/2015, 2.789/2013 e 1.102/2008, do Plenário.
59. No caso concreto, é forçoso reconhecer que a anulação do contrato inviabilizaria qualquer possibilidade de conclusão da obra, tendo em vista que o saldo financeiro contratual - R$ 210.085,66 - não seria suficiente para financiar nova contratação para a execução dos serviços remanescentes, considerado, sob esse aspecto, a defasagem dos preços praticados no contrato e a incerteza a respeito de eventual aporte adicional de recursos por parte do FNDE ou do Município de Itaporã/MS para a conclusão do empreendimento.
60.  Destarte, presentes razões de fundado interesse público que recomendam a continuidade da execução do contrato, a despeito das ilegalidades observadas na execução do certame, entende-se pela possibilidade de revogação da medida cautelar adotada nos autos, sem prejuízo da realização de audiência dos responsáveis que a elas deram causa. 
61. Contudo, subsistem os indícios que indicam que os serviços faturados por ocasião da execução da primeira etapa da obra (agosto/2014 a dezembro/2015) não teriam sido realizados pela pessoa jurídica contratada.
62. Com efeito, além da inexistência de empregados vinculados à pessoa jurídica desde sua constituição, à exceção da arquiteta Aline da Silva Neves (20/1/2014 a 30/7/2015) , contratada como responsável técnica da empresa de forma a viabilizar sua participação na licitação objeto da presente representação, a circunstância de o ex-sócio Alessandro Tobias, à época, exercer a função de Gerente de Obras do Município de Itaporã/MS, indica a possibilidade concreta de que os serviços faturados no período correspondente (1ª a 6ª medição) , tenham sido executados pelo próprio contratante, mediante execução direta, ou por intermédio de terceiros estranhos ao vínculo contratual. 
63. Aponta nesse mesmo sentido ter sido identificado, dentre os documentos de habilitação apresentados no certame que originou a sua contratação, documento que demonstra que a licitante permanecera inativa durante o exercício de 2013, ano anterior à licitação promovida pelo Município de Itaporã/MS, sem executar atividades de natureza operacional, não operacional, financeira ou patrimonial (Declaração Simplificada de Pessoa Jurídica 2014 [ano-base 2013]) , conforme se observa à Peça 12, p. 4 (subitem 9.3.2.3 do Acórdão 378/2018-TCU-Plenário) .
64. Outrossim, constatou-se que a saída de Elvis Martins Correia, sócio constituinte e então titular da pessoa jurídica contratada, dos quadros da empresa, ocorrida em 25/11/2015, se deu em momento contemporâneo à saída de Alessandro Tobias dos quadros funcionais do Município de Itaporã/MS, em 23/12/2015.
65. Tais circunstâncias, aliadas aos indícios de direcionamento da licitação que culminou na contratação da pessoa jurídica, à época denominada Elvis Martins Correia Eireli EPP, indicam que Alessandro Tobias, então Gerente de Obras municipal, atuando em conjunto e com unidade de desígnios com Elvis Martins Correia, com o qual manteve sociedade até o seu ingresso nos quadros funcionais do Município de Itaporã/MS, valeram-se de uma estrutura jurídica já constituída, porém fisicamente inexistente, para operacionalizar o desvio dos recursos empregados na obra financiada por intermédio do Termo de Compromisso 10.217/2014, entre agosto/2014 e dezembro/2015 (1ª a 6ª medição) , culminando com a desvinculação de ambos, ao final de 2015, do empreendimento.
66. Nessas condições, a ausência de estrutura operacional da pessoa jurídica contratada para a execução da obra, indicando tratar-se de "empresa de fachada", constitui circunstância suficiente a romper o necessário liame de causalidade que permeia o dever constitucional de prestar contas. Com efeito, é pacífico o entendimento jurisprudencial desta Corte de Contas no sentido de ser inerente ao regime de prestação de contas previsto no art. 70, parágrafo único, da Constituição Federal, o dever de o responsável, a quem foi confiada a gestão dos recursos repassados, demonstrar o nexo causal entre os recursos por ele geridos e o objeto executado, de forma que a mera execução física do objeto ou de parte dele não comprova o regular emprego dos recursos de convênio firmado com a União. Nesse sentido, entre outras decisões: Acórdãos 997/2015 e 2.864/2013, do Plenário, 5.170/2015 e 1.395/2015, da 1ª Câmara, e 9.544/2017 e 9.580/2015, da 2ª Câmara.
67. Nessa linha, a jurisprudência deste Tribunal aponta no sentido de que "... a utilização de empresa de fachada para a realização do objeto do convênio rompe o nexo de causalidade entre os recursos repassados e o objeto avençado, mesmo que esse se encontre executado, consoante jurisprudência desta Corte (Acórdãos 2.675/2012, 2.804/2012 e 2.496/2016, todos do Plenário, e Acórdão 2044/2016-TCU-Primeira Câmara) " (Acórdão 5796/2017-TCU-Segunda Câmara. Relator: Min. Augusto Nardes) .
68. Isso porque, de acordo com a jurisprudência firmada, a inexistência física da empresa acarreta a inidoneidade dos documentos fiscais por ela emitidos, utilizados para comprovar a aplicação dos recursos transferidos ao município, afastando, por conseguinte, o devido nexo causal entre os ditos documentos e os aludidos recursos, devido à incerteza a respeito do real executor do objeto, de quais recursos os custearam e da destinação conferida aos recursos transferidos, além de tal fato ser indício concreto de desvio da referida verba.
69. Assim sendo, em outras palavras, não seria possível afirmar que a verba federal custeou a execução da obra, uma vez que ela pode, por exemplo, ter sido inteiramente financiada pelo município, mediante a utilização de materiais, equipamentos e servidores próprios, ou paga com recursos municipais ou oriundos de outras fontes, hipótese que se apresenta perfeitamente plausível ao caso concreto, considerando, sob esse aspecto, que o exercício da função de Gerente de Obras, à época, por parte de Alessandro Tobias, proporcionava-lhe condições para, em tese, adotar ações tendentes à prática de tais atos. 
70. Portanto, não caracterizado o necessário nexo de causalidade entre os recursos repassados ao Município de Itaporã/MS e os serviços faturados entre agosto/2014 e dezembro/2015 (1ª a 6ª medição) , impõe-se a conversão da presente representação em tomada de contas especial, nos termos do que estabelece o art. 47 da Lei 8.443/92.
71. Quantifica-se como prejuízo ao erário o montante de R$ 257.238,59 (duzentos e cinquenta e sete mil, duzentos e trinta e oito reais e cinquenta e nove centavos) , valor correspondente aos serviços faturados entre a primeira e a sexta medição da obra.
72. Por sua vez, responde pelo dano apurado nos autos o gestor responsável pela autorização dos pagamentos, no caso, o então Prefeito Wallas Gonçalves Milfont (Peça 18, p. 17, e Peça 19, p. 1 e 13) , solidariamente aos servidores a quem coube a fiscalização do empreendimento, responsáveis pela formalização das medições que os subsidiaram, no caso, José Luiz Schvarcz e Cecília Lopes de Oliveira Eberhardt (Peça 18, p. 26, Peça 19, p. 7 e 22, e Peça 20, p. 5, 9 e 13) , consoante detalhamento na matriz de responsabilização que compõe o Apêndice II a esta instrução.
73. Registre-se que embora não se discuta a efetiva execução dos serviços que deram causa aos pagamentos impugnados, há de se ter em conta que a fase de liquidação da despesa pública tem, dentre seus objetivos, além o de apurar a importância exata a pagar, apurar a quem se deve pagar a importância, para extinguir a obrigação (art. 63, § 1º, inc. III, da Lei 4.320/64) . Tratando-se, no caso, de contratação de obras de engenharia, a liquidação da despesa é feita por intermédio da medição da obra, cujo respectivo boletim deve retratar, fidedignamente, não somente os serviços executados em determinado período, para que se possa apurar o montante devido a ser pago, mas também aqueles que efetivamente o executaram.
74. No caso, a circunstância de a pessoa jurídica contratada, à época da liquidação das despesas, encontrar-se desprovida de estrutura e funcionários, indica que os serviços faturados, em última análise, foram executados por terceiros, circunstância que propiciou o desvio dos recursos empregados na obra para finalidade distinta à pactuada, estando devidamente caracterizado, portanto, o nexo de causalidade entre as condutas dos responsáveis e o dano apurado.   
75. Solidariamente a tais agentes deve responder pessoalmente pelo débito apurado nos autos Elvis Martins Correia, titular da pessoa jurídica durante o período de execução do empreendimento, mediante aplicação da teoria da desconsideração da personalidade jurídica ao caso concreto.
76. Em regra, quando caracterizada a ocorrência de dano ao erário decorrente de vínculo contratual mantido entre o Poder Público e entidade privada, a obrigação de ressarcimento é imputada, de forma solidária, ao agente público que praticou o ato e à pessoa jurídica que concorreu para o seu cometimento, tal como previsto, aliás, no art. 16, § 2º, da Lei 8.443/92, não atingindo o patrimônio das pessoas físicas de seus sócios.
77. Entretanto, conforme constou da Declaração de Voto que fundamentou o Acórdão 33/2005-TCU-Plenário, "... é importante ter em mente que há casos em que os sócios ou administradores extrapolam os poderes que lhes foram conferidos pelo estatuto ou contrato social, excedendo, com esse agir, a competência que lhes foi contratualmente/legalmente outorgada, sendo plenamente viável, nessas hipóteses, a imputação de responsabilidade pessoal e direta dos sócios ou administradores pelos danos/prejuízos causados" (Relator: Min. Benjamin Zymler) . Foi reconhecendo ocorrências dessa sorte que o art. 50 do Código Civil em vigor veio dispor que:
Art. 50. Em caso de abuso da personalidade jurídica, caracterizado pelo desvio de finalidade, ou pela confusão patrimonial, pode o juiz decidir, a requerimento da parte, ou do Ministério Público quando lhe couber intervir no processo, que os efeitos de certas e determinadas relações de obrigações sejam estendidos aos bens particulares dos administradores ou sócios da pessoa jurídica.
78. A jurisprudência deste Tribunal encontra-se repleta de exemplos que demonstram a possibilidade de aplicação da teoria da desconsideração da personalidade jurídica de empresa privada em virtude de ilícitos praticados por seus administradores que causaram prejuízos ao erário, para fins de condená-los ao ressarcimento do dano, desde que presentes circunstâncias evidenciadoras da atuação ilícita desses responsáveis. É o caso, entre outros, dos Acórdãos 356/2015 e 873/2007, do Plenário, 6.256/2016 e 4.631/2016, da 1ª Câmara, e 13.196/2016 e 8.603/2016, da 2ª Câmara.
79. No caso concreto, os elementos constantes dos autos evidenciam que houve abuso da personalidade jurídica da empresa contratada, a qual foi utilizada como instrumento para o desvio dos recursos aplicados no empreendimento, circunstância que caracteriza desvio de sua finalidade, visto que a pessoa jurídica foi direcionada para fins ilícitos, o que justifica a desconsideração de sua personalidade jurídica para que a obrigação de ressarcimento seja estendida a seu então titular, Elvis Martins Correia.
80. Registre-se que a aplicação da referida teoria não gera, em regra, a exclusão da responsabilidade da pessoa jurídica, mas sim permite que a obrigação de reparação do dano seja estendida a seus administradores, os quais passam a responder pessoalmente pelo prejuízo, de forma solidária à pessoa jurídica. 
81. Embora em situações desse jaez entenda-se que a pessoa jurídica beneficiada deve responder pelo ressarcimento do prejuízo, posto ter concorrido para o cometimento do dano ao erário, uma vez que auferiu remuneração sem a correspondente contraprestação laboral, circunstância que caracteriza o recebimento de benefício indevido, dando azo a sua responsabilização perante o controle externo, as específicas circunstâncias inerentes ao caso concreto recomendam o afastamento da responsabilidade da pessoa jurídica contratada. 
82. Isso porque eventual obrigação de reparação do dano imposta à pessoa jurídica por este Tribunal recairia sobre seus atuais administradores, circunstância que inviabilizaria a conclusão do empreendimento contratado junto ao Município de Itaporã/MS, posto ser razoável inferir, com alta probabilidade de acerto, que a empresa não disporia de saúde financeira para suportar o ônus financeiro de eventual condenação concomitantemente à execução da obra, considerado sob esse aspecto, inclusive, que o saldo financeiro contratual (R$ 210.085,66) é inferior ao prejuízo quantificado (R$ 257.238,59) , a ser acrescido de atualização monetária e juros de mora.
83. Ademais, vale considerar que os atos que deram causa ao prejuízo apurado nos autos foram praticados por administrador que não mais integra os quadros da pessoa jurídica, não sendo razoável que eventual ônus financeiro decorrente de futura condenação venha a ser suportado por aqueles que não lhe deram causa, ainda que se reconheça que os atuais administradores disporiam de ação de regresso em face do administrador faltoso.
84. De qualquer forma, o atendimento ao interesse público primário que se busca tutelar, materializado na efetiva conclusão do empreendimento e entrega à comunidade, justifica a exclusão da responsabilidade da pessoa jurídica contratada, sem prejuízo de que a obrigação de reparação do dano seja estendida ao administrador que lhe deu causa.
85. Outrossim, embora seja razoável inferir que o então Gerente de Obras do Município de Itaporã/MS, Alessandro Tobias, tenha tido participação ativa nos atos objeto de exame nestes autos, é forçoso reconhecer que não foi responsável pela prática de atos de gestão que importaram em pagamentos à pessoa jurídica da qual integrou o quadro societário, razão pela qual deixa-se de arrola-lo no polo passivo da tomada de contas especial a ser instaurada.
86. Por fim, devido à configuração de atos praticados com grave infração à Lei 8.666/93 por ocasião do processamento da Tomada de Preços 11/2014, propõe-se que o agente responsável pela homologação do resultado do certame, no caso, o então Prefeito Wallas Gonçalves Milfont (Peça 13, p. 6) , seja ouvido em audiência, consoante detalhamento na matriz de responsabilização que compõe o Apêndice II a esta instrução.
CONCLUSÃO
87. Como visto, os elementos apresentados pela empresa Acosta Construtora Eireli EPP, parte interessada na matéria objeto da presente representação, em atendimento à oitiva que lhe foi determinada por intermédio do subitem 9.4 do Acórdão 378/2018-TCU-Plenário, foram aptos a afastar os indícios de que se trata, atualmente, de empresa instrumentária, ou seja, "empresa de fachada", fisicamente inexistente, utilizada para propiciar o desvio dos recursos investidos na obra.
88. Com efeito, não mais subsistem os indícios de que os serviços faturados a partir da sétima medição da obra não tenham sido executados pela pessoa jurídica contratada, circunstância considerada suficiente para ensejar a revogação da medida cautelar adotada nos autos, de forma a possibilitar a continuidade do fluxo de recursos financeiros necessário à conclusão do empreendimento.
89. Outrossim, com amparo na jurisprudência deste Tribunal assim como nos princípios da indisponibilidade e supremacia do interesse público e buscando-se evitar o desperdício dos recursos já aplicados no empreendimento, deve ser admitida, em caráter excepcional, a continuidade da execução do contrato, a despeito das ilegalidades observadas no processamento da licitação que o originou, sem prejuízo da realização de audiência do agente público que as ratificou por ocasião da homologação do certame.  
90. Por outro lado, subsistem os indícios de que a pessoa jurídica contratada, no período compreendido entre agosto/2014 e dezembro/2015 (1ª a 6ª medição) , não se encontrava operacionalmente estruturada, o que indica a possibilidade concreta de que os serviços faturados à época tenham sido executados pelo próprio contratante, mediante administração direta, ou por intermédio de terceiros estranhos ao vínculo contratual, circunstância que afasta o necessário liame de causalidade que permeia o dever constitucional de prestar contas e justifica a conversão do processo em tomada de contas especial.
91. Inclusive, ainda que se possa cogitar de eventual supressão de instâncias de controle, haja vista os atos normativos que regulamentam a execução de transferências intergovernamentais estabelecerem procedimentos específicos relacionados à fase interna da tomada de contas especial, a cargo dos respectivos órgãos concedentes, entende-se que, no caso concreto, deva ser privilegiada a adoção do procedimento previsto no art. 47 da Lei Orgânica deste Tribunal.
92. Isso porque a fase interna da tomada de contas especial constitui procedimento inquisitório de coleta de provas, assemelhado ao inquérito policial, destinado à apuração dos fatos, identificação dos responsáveis e quantificação do dano, o qual visa fornecer, a este Tribunal, os elementos necessários ao exercício da competência prevista no art. 71, inc. II, parte final, da CF/1988, o que se dá na fase externa da tomada de contas especial, que se inicia com a autuação do processo no TCU e finda com o julgamento das contas especiais.
93. No caso concreto, o Tribunal já dispõe de todos os elementos fáticos para apuração de responsabilidades e quantificação do dano, circunstância que torna desnecessária a adoção da fase interna do procedimento, de forma a privilegiar, inclusive, os princípios da segurança jurídica, da razoável duração do processo e da supremacia e indisponibilidade do interesse público, sem prejuízo de mitigar riscos de ineficácia do controle exercido por esta Corte de Contas, especialmente no que se refere ao efetivo ressarcimento do dano em apuração. Nesse sentido, aliás:
 (...) São inteiramente aplicáveis as considerações que fiz no voto condutor do Acórdão 1522/2016-TCU-Plenário, ao observar que o Tribunal deveria evitar, em processos de fiscalização, a expedição de determinações para que o órgão da Administração instaure procedimento de tomada de contas especial, nas situações em que disponha de todos os elementos fáticos para apuração da responsabilidade e a quantificação do dano, por motu proprio, ou nas quais tais evidências possam ser buscadas e, na sequência, analisadas pela própria Secretaria do Tribunal. 
Nesses casos, compreendo que o TCU deve utilizar a competência que lhe foi deferida pelo art. 47 da Lei 8.443/1992, isto é, proceder à conversão do processo de fiscalização em tomada de contas especial e adotar, ele mesmo, por meio de sua Secretaria, as providências cabíveis para apuração das irregularidades.
Compreendo que tais medidas são importantes para mitigar o risco de ineficácia do controle efetuado pelo TCU, no que se refere à reintegração dos recursos malversados e à aplicação das sanções cabíveis, preservando adequadamente os princípios da segurança jurídica, da razoável duração do processo e do interesse público. (Acórdão 170/2018-TCU-Plenário. Relator: Min. Benjamin Zymler) 
94. Ademais, a circunstância de o ajuste que financia o empreendimento (Termo de Compromisso 10.217/2014) se encontrar vigente não prejudica a adoção da medida proposta, tampouco a realização de novos repasses para a continuidade da obra, caso não haja outras circunstâncias impeditivas à efetivação de tais medidas, tendo em vista que os agentes públicos e particulares que serão chamados a responder pelo dano apurado não mais se encontram vinculados ao empreendimento.
95. Por fim, ante o que foi apurado nos autos, incumbe considerar parcialmente procedente a presente representação, ressaltando que a presença dos requisitos de admissibilidade do feito já foi aferida por intermédio do subitem 9.1 do Acórdão 378/2018-TCU-Plenário.
PROPOSTA DE ENCAMINHAMENTO
96. Ante o exposto, submete-se os autos à consideração superior, propondo ao Tribunal a adoção das seguintes medidas:
96.1.	considerar parcialmente procedente a presente representação;
96.2.	revogar a medida cautelar adotada nos autos (subitem 9.2 do Acórdão 378/2018-TCU-Plenário) , nos termos do art. 276, § 5º, do RITCU;
96.3.	converter, com fundamento no art. 47 da Lei 8.443/92, o presente processo em tomada de contas especial, nos termos previstos no art. 41 da Resolução TCU 259/2014;
96.4.	desconsiderar a personalidade jurídica da empresa Acosta Construtora Eireli EPP (CNPJ 10.660.217/0001-81) , com fundamento no art. 50 do Código Civil, para que seu ex-titular, Elvis Martins Correia (CPF XXX.242.331-XX) , responda pessoalmente pelo débito apurado nos autos;
96.5.	afastar a responsabilidade da empresa Acosta Construtora Eireli EPP (CNPJ 10.660.217/0001-81) ;
96.6.	determinar a citação, de forma solidária, dos responsáveis a seguir arrolados, com fundamento no art. 12, inc. II, da Lei 8.443/92, c/c art. 202, inc. II, do RITCU, para que, no prazo de 15 (quinze) dias, apresentem alegações de defesa e/ou recolham aos cofres do Fundo Nacional de Desenvolvimento da Educação - FNDE as quantias abaixo indicadas, atualizadas monetariamente a partir das respectivas datas até o efetivo recolhimento, abatendo-se na oportunidade a quantia eventualmente ressarcida, na forma da legislação em vigor, em decorrência das condutas irregulares a seguir discriminadas, observadas na execução da obra objeto do Termo de Compromisso 10.217/2014:
	Valor (R$) 
	Data 

	19.875,07
	2/10/2014

	67.395,91
	30/10/2014

	22.719,10
	19/12/2014

	40.170,84
	17/4/2015

	41.211,96
	7/7/2015

	65.865,72
	17/12/2015

96.6.1. Wallas Gonçalves Milfont (CPF XXX.386.771-XX) , Prefeito do Município de Itaporã/MS (2013-2016) : autorizar a realização de pagamentos à empresa Elvis Martins Correia Eireli EPP (atualmente denominada Acosta Construtora Eireli EPP) , em desacordo aos regulares processos de liquidação e pagamento da despesa pública, previstos nos arts. 62 e 63 da Lei 4.320/64, no âmbito da execução do Contrato 166/2014 (1ª a 6ª medição) , a qual apresenta os indícios a seguir elencados de se tratar de "empresa de fachada", circunstância que rompe o nexo de causalidade entre os recursos repassados e o objeto avençado, mesmo que se encontre executado, consoante jurisprudência desta Corte (Acórdãos 2.675/2012, 2.804/2012 e 2.496/2016, do Plenário, 2.044/2016, da 1ª Câmara, e 5.796/2017, da 2ª Câmara) : 
a) possível situação de conflito de interesses, considerando tratar-se de pessoa jurídica vinculada ao então Gerente de Obras da Prefeitura do Município de Itaporã/MS, Alessandro Tobias (CPF 596.218.421.15) , o qual, por sua vez, integrou o quadro societário da empresa contratada entre 26/1/2009 e 7/1/2014, em desacordo ao princípio da moralidade administrativa, previsto no artigo 37, caput, da CF/1988;
b) ausência de empregados registrados de 2009 a 2013, somente vindo a apresentar um vínculo empregatício nos exercícios de 2014 e 2015, o qual corresponde à contratação da arquiteta Aline da Silva Neves (CPF XXX.215.531-XX) como responsável técnica da empresa (20/1/2014 a 30/7/2015) , realizada de forma a viabilizar sua participação na licitação que originou o Contrato 166/2014;
c) ausência de atividade operacional, não operacional, financeira ou patrimonial por parte da pessoa jurídica durante o exercício de 2013, ano anterior à licitação promovida pelo Município de Itaporã/MS, conforme observado em documento apresentado na fase de habilitação da Tomada de Preços 11/2014 (Declaração Simplificada de Pessoa Jurídica 2014 [ano-base 2013]) , mediante o qual se certifica que a licitante permanecera inativa durante o exercício de 2013;
96.6.2. José Luiz Schvarcz (CPF XXX.145.801-XX) e Cecília Lopes de Oliveira Eberhardt (CPF XXX.628.271-XX) , servidores responsáveis pela fiscalização do Contrato 166/2014 (agosto/2014 a dezembro/2015) : elaborar boletins de medição fraudulentos, no âmbito da execução do Contrato 166/2014 (1ª a 6ª medição) , em desacordo aos deveres de fiscalização contratual preconizados no art. 67 da Lei 8.666/93 e aos regulares processos de liquidação e pagamento da despesa pública, previstos nos arts. 62 e 63 da Lei 4.320/64, tendo em vista que os referidos boletins permitiram à empresa contratada ser remunerada por serviços que, a princípio, foram executados por terceiros, circunstância que propiciou o desvio dos recursos empregados na obra, considerando os indícios a seguir elencados de que a pessoa jurídica contratada para a execução do empreendimento, Elvis Martins Correia Eireli EPP (atualmente denominada Acosta Construtora Eireli EPP) , se trata de "empresa de fachada": 
a) possível situação de conflito de interesses, considerando tratar-se de pessoa jurídica vinculada ao então Gerente de Obras da Prefeitura do Município de Itaporã/MS, Alessandro Tobias (CPF 596.218.421.15) , o qual, por sua vez, integrou o quadro societário da empresa contratada entre 26/1/2009 e 7/1/2014, em desacordo ao princípio da moralidade administrativa, previsto no artigo 37, caput, da CF/1988;
b) ausência de empregados registrados de 2009 a 2013, somente vindo a apresentar um vínculo empregatício nos exercícios de 2014 e 2015, o qual corresponde à contratação da arquiteta Aline da Silva Neves (CPF XXX.215.531-XX) como responsável técnica da empresa (20/1/2014 a 30/7/2015) , realizada de forma a viabilizar sua participação na licitação que originou o Contrato 166/2014;
c) ausência de atividade operacional, não operacional, financeira ou patrimonial por parte da pessoa jurídica durante o exercício de 2013, ano anterior à licitação promovida pelo Município de Itaporã/MS, conforme observado em documento apresentado na fase de habilitação da Tomada de Preços 11/2014 (Declaração Simplificada de Pessoa Jurídica 2014 [ano-base 2013]) , mediante o qual se certifica que a licitante permanecera inativa durante o exercício de 2013;
96.6.3. Elvis Martins Correia (CPF XXX.242.331-XX) , titular da pessoa jurídica Elvis Martins Correia Eireli EPP (CNPJ 10.660.217/0001-81) , entre 7/1/2014 e 25/11/2015, atualmente denominada Acosta Construtora Eireli EPP: abusar da personalidade jurídica da empresa Elvis Martins Correia Eireli EPP, desviando sua finalidade para fins ilícitos (fraudar a execução do Contrato 166/2014) , nos termos do disposto no art. 50 do Código Civil, tendo em vista os indícios a seguir elencados de que a pessoa jurídica se trata de empresa instrumentária ("empresa de fachada") , circunstância que rompe o nexo de causalidade entre os recursos repassados e o objeto avençado, mesmo que se encontre executado, consoante jurisprudência desta Corte (Acórdãos 2.675/2012, 2.804/2012 e 2.496/2016, do Plenário, 2.044/2016, da 1ª Câmara, e 5.796/2017, da 2ª Câmara) :
a) possível situação de conflito de interesses, considerando tratar-se de pessoa jurídica vinculada ao então Gerente de Obras da Prefeitura do Município de Itaporã/MS, Alessandro Tobias (CPF 596.218.421.15) , o qual, por sua vez, integrou o quadro societário da empresa contratada entre 26/1/2009 e 7/1/2014, em desacordo ao princípio da moralidade administrativa, previsto no artigo 37, caput, da CF/1988;
b) ausência de empregados registrados de 2009 a 2013, somente vindo a apresentar um vínculo empregatício nos exercícios de 2014 e 2015, o qual corresponde à contratação da arquiteta Aline da Silva Neves (CPF XXX.215.531-XX) como responsável técnica da empresa (20/1/2014 a 30/7/2015) , realizada de forma a viabilizar sua participação na licitação que originou o Contrato 166/2014;
c) ausência de atividade operacional, não operacional, financeira ou patrimonial por parte da pessoa jurídica durante o exercício de 2013, ano anterior à licitação promovida pelo Município de Itaporã/MS, conforme observado em documento apresentado na fase de habilitação da Tomada de Preços 11/2014 (Declaração Simplificada de Pessoa Jurídica 2014 [ano-base 2013]) , mediante o qual se certifica que a licitante permanecera inativa durante o exercício de 2013;
96.7.	informar os responsáveis a quem são dirigidas as citações propostas que, caso venham a ser condenados pelo Tribunal, os débitos ora apurados serão acrescidos de juros de mora, nos termos do art. 202, § 1°, do RITCU;
96.8	determinar, com fundamento no art. 43, inc. II, da Lei 8.443/92, c/c o art. 250, inc. IV, do RITCU, a audiência de Wallas Gonçalves Milfont (CPF XXX.386.771-XX) , Prefeito do Município de Itaporã/MS (2013-2016) , para que, no prazo de 15 (quinze) dias, apresente razões de justificativa em decorrência das condutas irregulares a seguir discriminadas: 
96.8.1. homologar o resultado da Tomada de Preços 11/2014, tendo em vista:
a) que o edital do certame continha exigências de caráter restritivo para a habilitação dos licitantes, em desacordo ao disposto no art. 3°, § 1°, inc. I, da Lei 8.666/93, a seguir descritas, circunstância que propiciou o direcionamento da contratação, resultando em certame licitatório desprovido de competitividade:
a.1) exigência, na fase de habilitação, de quantidade mínima de atestados de qualificação técnica (subitem 8.1.11 do edital) , em desacordo ao artigo 30, inc. II e § 1°, inc. I, da Lei 8.666/93, e à jurisprudência consolidada deste Tribunal, a qual aponta no sentido de que tal restrição fere o preceito constitucional da isonomia, pois desiguala injustamente concorrentes que apresentam as mesmas condições de qualificação técnica, uma vez que a capacidade técnica de realizar o objeto existe ou não, independentemente do número de vezes que tenha sido exercitada (Acórdãos 1.873/2015, 827/2014, 1.052/2012, 737/2012, 3.170/2011, 3.094/2011, 1.948/2011, 1.706/2007, 571/2006 e 1.937/2003, do Plenário) ; 
a.2) exigência, na fase de habilitação, de visita técnica ao local da obra (subitem 8.1.12 do edital) , em desacordo à orientação jurisprudencial consolidada desta Corte de Contas, a qual sinaliza que a vistoria ao local da obra somente deve ser exigida quando for imprescindível ao cumprimento adequado das obrigações contratuais, o que deve ser justificado e demonstrado pela Administração no processo de licitação, devendo o edital prever a possibilidade de substituição do atestado de visita técnica por declaração do responsável técnico de que possui pleno conhecimento do objeto (Acórdãos 866/2017, 212/2017, 2.672/2016, 2.126/2016, 1.447/2015, 372/2015, 234/2015, 2.826/2014 e 1.955/2014, do Plenário) ;
a.3) exigência de que a vistoria à obra fosse realizada, necessariamente, pelo profissional indicado como responsável técnico pelas licitantes (subitem 8.1.12.1 do edital) , em contrariedade ao entendimento consolidado no sentido de que a visita técnica, quando exigida, não deve sofrer condicionantes por parte da Administração que resultem em ônus desnecessário aos particulares e importem restrição injustificada à competitividade do certame, podendo ser realizada por qualquer preposto da licitante, desde que possua conhecimento técnico suficiente para tanto, ou até mesmo ser terceirizada para profissional competente, a fim de ser ampliada a competitividade do procedimento licitatório (Acórdãos 4.991/2017, 2.416/2017, 2.672/2016, 1.447/2015, 373/2015, 234/2015, 2.913/2014 e 2.826/2014, do Plenário) ;
b) não ter sido exigida a demonstração da capacidade técnico-operacional das licitantes, em desacordo ao art. 30, inc. II e § 1°, da Lei 8.666/93, tendo em vista que os atestados exigidos no subitem 8.1.11 do edital do certame referiam-se, exclusivamente, à demonstração da capacitação técnico-profissional, ou seja, do profissional indicado como responsável técnico pela execução da obra, a qual não se confunde com a capacitação técnico-operacional (Acórdão 2208/2016-TCU-Plenário) ;
c) que a empresa Elvis Martins Correia Eireli, atualmente denominada Acosta Construtora Eireli EPP, foi habilitada sem que houvesse sido demonstrada a capacitação técnico-profissional exigida no subitem 8.1.11 do instrumento convocatório, em desacordo ao art. 30, inc. II, e § 1°, inc. I, da Lei 8.666/93, e ao princípio da vinculação ao instrumento convocatório, previsto no art. 3°, caput, e no art. 41, caput, do referido diploma legal, posto que os atestados apresentados em nome de Aline da Silva Neves (CPF XXX.215.531-XX) , arquiteta contratada pela empresa adjudicatária em 20/1/2014 como responsável técnica, demonstravam responsabilidade pela execução de serviços de natureza distinta e complexidade inferior ao objeto licitado, não havendo, portanto, possibilidade de assumi-los como similares, uma vez que tais serviços possuem objetivos e procedimentos distintos daqueles para os quais se demonstrou a experiência anterior da profissional;
96.9.	notificar os responsáveis aos quais são dirigidas as citações e audiências propostas, comunicando-lhes acerca da autuação de processo de tomada de contas especial, no qual serão praticados os atos processuais subsequentes com vistas à apreciação final da matéria, nos termos do art. 41, § 3°, da Resolução TCU 259/2014;
96.10. comunicar ao Ministério da Educação a respeito da conversão do presente processo em tomada de contas especial, nos termos do art. 198, parágrafo único, do RITCU;
96.11. dar conhecimento ao Fundo Nacional de Desenvolvimento da Educação, encaminhando-lhe cópia da decisão que vier a ser adotada nos autos:
a) a respeito da revogação da medida cautelar adotada nos autos (subitem 9.2.1 do Acórdão 378/2018-TCU-Plenário) , a qual suspendeu a liberação de recursos financeiros ao Município de Itaporã/MS, vinculados ao Termo de Compromisso 10.217/2014;
b) que a instauração de tomada de contas especial por esta Corte de Contas não prejudica a realização de novos repasses para a continuidade do objeto financiado por intermédio do Termo de Compromisso 10.217/2014, caso não haja outras circunstâncias impeditivas à efetivação de tais providências, tendo em vista que os agentes públicos e particulares que serão chamados a responder pelo dano apurado não mais se encontram vinculados ao empreendimento;
96.12. dar conhecimento ao Município de Itaporã/MS a respeito da revogação da medida cautelar adotada nos autos (subitem 9.2.2 do Acórdão 378/2018-TCU-Plenário) , a qual suspendeu a execução do Contrato 166/2014, formalizado com a empresa Acosta Construtora Eireli EPP, encaminhando-lhe cópia da decisão que vier a ser adotada nos autos;
96.13. apensar os presentes autos ao processo de tomada de contas especial que vier a ser constituído, na forma prevista no art. 41 da Resolução TCU 259/2014.

Erivelto Acosta, representando Acosta Construtora Eireli (peça 58).

Não atuou.

REPRESENTAÇÃO. PAC 2. TERMO DE COMPROMISSO PARA CONSTRUÇÃO DE QUADRA POLIESPORTIVA COBERTA COM VESTIÁRIO. INDÍCIOS DE CONTRATAÇÃO DE "EMPRESA DE FACHADA". IRREGULARIDADES NO PROCEDIMENTO LICITATÓRIO. CONHECIMENTO DA REPRESENTAÇÃO. CONCESSÃO DE MEDIDA CAUTELAR. SUSPENSÃO DA EXECUÇÃO DO OBJETO. RETENÇÃO DOS RECURSOS FINANCEIROS ATÉ ULTERIOR DELIBERAÇÃO DO TCU. OITIVAS. REGULARIDADE DA EMPRESA CONTRATADA. EQUILÍBRIO ENTRE A EXECUÇÃO FÍSICA E FINANCEIRA DA OBRA. IMPROCEDÊNCIA. REVOGAÇÃO DA MEDIDA CAUTELAR. DETERMINAÇÃO AO FNDE.

REPRESENTAÇÃO (REPR)

Secretaria de Fiscalização de Infraestrutura Urbana (SeinfraUrb).

Trata-se de representação formulada pela Secex-MS acerca de supostas irregularidades na execução do Termo de Compromisso 10217/2014, firmado entre o Fundo Nacional de Desenvolvimento da Educação (FNDE) e o Município de Itaporã/MS, no âmbito do Programa de Aceleração do Crescimento (PAC 2) , para construção de quadra poliesportiva coberta em escola da localidade.
Por meio do Acórdão 378/2018-TCU-Plenário, foi adotada medida cautelar para que o FNDE se abstivesse de liberar recursos financeiros para a execução do ajuste, assim como o ente municipal suspendesse a execução do Contrato 166/2014, firmado com a empresa Elvis Martins Correia Eireli EPP, posteriormente nomeada Acosta Construtora Eireli EPP, até ulterior deliberação deste Tribunal. Foi promovida, ainda, a oitiva do Município de Itaporã/MS e da empresa contratada.
Afora os indícios de restrição ao caráter competitivo do certame que resultou no Contrato 166/2014, a medida cautelar foi amparada em evidências de que a empresa contratada seria materialmente inexistente e operacionalizada por meio de "laranjas", o que caracterizou o fumus boni iuris. O periculum in mora decorreu da parcela não realizada, que corresponde aos valores disponibilizados de R$ 235.831,72.   
Em resposta à oitiva, o Município de Itaporã/MS arguiu que: (i) a obra teve início na gestão anterior, referente aos anos de 2013-2016; (ii) houve o apostilamento para alteração de razão social, sede e titular da empresa contratada em 28/6/2016, conforme previsto no art. 65, § 8º, da Lei 8.666/1993; (iii) o FNDE atestou a execução de 55,59% da obra; (iv) a empresa contratada retomou suas atividades em 18/8/2017, com a execução de serviços de acabamento e terraplanagem, como comprova; (v) os serviços realizados ainda não foram medidos, visto que a obra encontra-se suspensa por força da medida cautelar do TCU (peça 56) .
A Acosta Construtora Eireli, representada pelo procurador Erivelto Acosta, informou que: (i) a empresa contratada foi inicialmente adquirida pelos irmãos Luis Carlos Acosta e Erivelto Acosta; (ii) da saída do primeiro da sociedade, por razões de saúde, decorreu o ingresso de João Augusto Martinkoski em 5/10/2016, enteado de Erivelto Acosta, como sócio-administrador; (iii) a sala comercial foi dispensada por razões operacionais e financeiras, com a instalação da empresa no endereço residencial de João Augusto (Rua São Luis, 375, Jardim lmá, CEP 79102-020, Campo Grande/MS) ; (iv) a vistoria da equipe de fiscalização deu-se após a mudança de endereço; (v) a retomada da obra em 2017 comprova-se mediante a sétima medição dos serviços executados, com liberação da parcela financeira correspondente; (vi) atualmente, o cronograma físico da obra está à frente do financeiro, como comprova por meio de fotos; (vii)  oitava medição, no valor de R$ 25.746,06, foi realizada em 14/3/2018, com emissão da nota fiscal correspondente pelo ente municipal,  sem o correspondente pagamento em razão da determinação do TCU, como comprova; (viii) o pagamento dos serviços aferidos na oitava medição foram feitos por meio do mestre de obras Claudinei Aparecido do Nascimento, visto que os operários foram contratados temporariamente, sem vínculo empregatício, por ser tratar de um período curto de execução e conforme orientação da prefeitura municipal (peças 57-60) .
A Secex-MS entende esclarecidos os questionamentos quanto à existência material da empresa Acosta Construtora Eireli EPP, sua localização e a atuação de João Augusto Martinkoski e Erivelto Acosta, sócio administrador e procurador da empresa, respectivamente. Por essa razão, propõe que seja revogada a cautelar.
Aduz, contudo, que não foram prestados esclarecimentos sobre as irregularidades identificadas no procedimento licitatório, realizado por Wallas Gonçalves Milfont, prefeito do Município de Itaporã/MS de 2013 a 2016. Concluiu que houve direcionamento à empresa contratada (Elvis Martins Correia Eireli EPP) , única participante do certame, com proposta em valor próximo (R$ 508.984,31) ao orçado pelo FNDE (R$ 509.752,30) .
A unidade técnica faz distinção entre as etapas da obra cumpridas entre agosto de 2014 e dezembro de 2015, executada por Elvis Martins Correia Eireli EPP, e a parcela executada por Acosta Construtora Eireli EPP, a partir de setembro de 2017. 
Argui, no que se refere à primeira etapa, que subsistem os indícios de que a execução da obra não teria sido realizada pela pessoa jurídica contratada, haja vista a inexistência de empregados vinculados à empresa, com exceção da arquiteta Aline da Silva Neves, contratada como responsável técnica para o certame, assim como a circunstância de o ex-sócio da empresa, Alexandre Tobias, exercer a função de gerente de obras do município, o que sugere que a execução direta pelo município ou por meio de terceiros estranhos ao vínculo contratual.
Secex/MS propõe, assim: (i) considerar parcialmente procedente a representação; (ii) revogar a medida cautelar adotada por meio do item 9.2 do Acórdão 378/2018-TCU-Plenário; (iii) converter os autos em tomada de contas especial; (iv) desconsiderar a personalidade jurídica da Acosta Constutora, para que seu ex-sócio Elvis Martins Correia responda pessoalmente pelo dano causado ao Erário; (v) afastar a responsabilidade da Acosta Construtora; (vi) realizar a citação solidária do ex-prefeito, Wallas Gonçalves Milfont, dos servidores responsáveis pela fiscalização do Contrato 166/2014 entre agosto de 2014 e dezembro de 2015, José Luiz Schvarcz e Cecília Lopes de Oliveira Eberhardt, e do titular da pessoa jurídica Elvis Martins Correia Eireli EPP entre 7/1/2014 e 25/11/2015, Elvis Martins Correia, pelos valores pagos em razão das seis primeiras medições, que correspondem a R$ 257.238,60, em valores originais; (vii) realizar audiência do ex-prefeito, Wallas Gonçalves Milfont, pela homologação da Tomada de Preços 11/2014, haja vista as irregularidades que enumera. 
Feito breve resumo dos fatos, passo a decidir.
Os documentos juntados aos autos pela empresa Acosta Construtora Eireli EPP são suficientes para demonstrar a sucessão administrativa ocorrida em 2016, sua atual composição societária e os reflexos na execução do Termo de Compromisso 10217/2014. 
Afastadas as suspeitas de sua inexistência material e tendo sido demonstrado que a empresa executou parte da obra, o que está registrado na sétima e na oitava medição (peça 56, p. 8-12, e peça 60, p. 9-15) , faz-se necessário revogar a medida cautelar adotada por meio do Acórdão 378/2018-TCU-Plenário.
Divirjo, contudo, da proposta de conversão destes autos em Tomada de Contas Especial, pelas razões que passo a expor. 
Sobre a execução do objeto pactuado, o FNDE informou ao TCU, em 13/12/2017, que: (i) até aquele momento, havia sido transferido ao Município de Itaporã/MS o equivalente a 55% do previsto, ou seja, R$ 280.363,77, por meio de três ordens bancárias, que especifica; (ii) os repasses observaram o previsto na Resolução CD/FNDE/MEC 7/2015, que determina a transferência após comprovação da evolução física da obra; (iii) supervisões in loco foram realizadas por empresa contratada pelo FNDE em 28/7/2015 e 8/11/2016, quando foi verificada a execução física de 18,38% e 55,17% do objeto, respectivamente; (iv) o resultado das vistorias in loco são inseridos no Sistema Integrado de Monitoramento, Execução e Controle do Ministério da Educação (Simec) e aprovado pelo FNDE; (v) vistoria realizada pelo fiscal municipal, em 14/10/2017, indicava que 55,58% da obra havia sido executada (peça 26, p. 1-2) . 
O concedente aduziu, à época, haver quase um ano de vigência para conclusão do objeto, cujo término dar-se-ia em 30/11/2018, devendo a prestação de contas ser apresentada nos 60 dias seguintes ao fim do ajuste.
À vista da manifestação do FNDE, acerca do andamento das obras, corroboradas por meio das informações prestadas pelo Município de Itaporã/MS em 2017 e 2018, inclusive por meio de fotografias juntadas às peças 27 e 56, não merece prosperar os questionamentos quanto à regular construção da quadra poliesportiva coberta, com vestiário, na Escola Municipal Salvador Ferreira Aguiar, objeto do Termo de Compromisso 10217/2014.
No que se refere à ausência de funcionários vinculados à Elvis Martins Correia Eireli EPP, o que supostamente sugere que as obras teriam sido realizadas pelo ente municipal ou por terceiros não vinculados ao Contrato 166/2014, é certo que a situação deverá ser avaliada pelo FNDE, no âmbito da prestação de contas, quando poderão ser cotejados os comprovantes de despesa e as obrigações assumidas pelos executores do objeto. 
Considerando, portanto, que a obra vinha sendo executada dentro do programado, tenho por devido determinar ao FNDE que avalie oportunidade e conveniência de dar continuidade à execução do Termo de Compromisso 10.217/2014, haja vista o estágio atual da obra e os custos necessários para concluí-la, e verifique, quando da análise da prestação de contas, a regular execução do objeto e a observância aos termos contratados pelo Município de Itaporã/MS.
Ante o exposto, VOTO no sentido de que o Tribunal adote a deliberação que ora submeto à apreciação deste Colegiado.
TCU, Sala das Sessões Ministro Luciano Brandão Alves de Souza, em 9 de outubro de 2019.
WALTON ALENCAR RODRIGUES 
Relator